臺灣高等法院刑事裁定
109年度抗字第2035號
抗  告  人  臺灣新竹地方檢察署檢察官
抗  告  人
即  被  告  黃清國




上列抗告人因被告違反毒品危害防制條例案件，不服臺灣新竹地
方法院中華民國109年9月3日裁定（109年度訴字第574號），提
起抗告，本院裁定如下：
    主  文
原裁定撤銷。                     
    理  由
一、原裁定意旨略以：
　㈠被告甲○○基於施用第一級毒品之犯意，於民國109年3月17日
    晚間6時許，在新竹市中央路巨城百貨之廁所內，以將第一
    級毒品海洛因摻水置於注射針筒再注射入體內之方式，施用
    海洛因1次；另基於施用第二級毒品之犯意，於同日晚間11
    時許，在新竹縣○○市○○○路000號公司宿舍，以將第二級毒品
    甲基安非他命置於玻璃球內燒烤後吸食其煙霧之方式，施用
    甲基安非他命1次等情，業據被告自白不諱，其於同年3月18
    日經觀護人採集其尿液送驗，結果呈嗎啡、可待因、安非他
    命、甲基安非他命陽性反應等情，有臺灣新竹地方檢察署施
    用毒品犯尿液檢體監管紀錄表、毒品犯採尿具結書、施用毒
    品犯採尿報到編號表、台灣尖端先進生技醫藥股份有限公司
    之濫用藥物檢報告可稽，核被告所為，係犯毒品危害防制條
    例第10條第1項之施用第一級毒品罪及同條例第10條第2項之
    施用第二級毒品罪，且係於毒品危害防制條例108年12月17
    日修正、109年7月15日生效施行前犯該罪，並於施行前繫屬
    於原審法院，應依修正後之毒品危害防制條例規定處理。
　㈡次查被告前因施用毒品案件，經臺灣高雄地方法院以93年度
    毒聲字第1911號裁定送勒戒處所觀察勒戒，於94年2月1日因
    無繼續施用傾向而出所，有本院被告前案紀錄表附卷可憑。
    故被告本件施用第一、二級毒品之犯罪時間距離最近1次觀
    察勒戒執行完畢釋放日已逾3年，爰依修正後之毒品危害防
    制條例第20條第3項、第35條之1第2款及其立法理由，逕依
    職權為觀察、勒戒之裁定等語。
二、抗告理由說明如下：
　㈠檢察官抗告意旨略以：被告前因施用第一級毒品海洛因，經
    本署檢察官分別以108年度毒偵字第559、642、880號為緩起
    訴處分，緩起訴期間為108年6月17日至109年6月9日；被告
    前案犯行經檢察官緩起訴處分，堪認被告事實上已接受等同
    「觀察、勒戒」之處遇，嗣於上開緩起訴處分期間再犯本案
    施用毒品案件，要已符合毒品戒癮治療實施辦法及完成治療
    認定標準第12條第4款所定「於緩起訴期間，經檢察機關或
    司法機關採尿送驗，呈毒品陽性反應」之情形，並業經撤銷
    緩起訴處分，應屬「3年內再犯」，是被告本案再犯施用毒
    品犯行，自無再重行聲請觀察、勒戒或強制戒治之必要，而
    應依法訴追處罰，原裁定認事用法有誤，應撤銷發回等語。
  ㈡被告抗告意旨略以：被告深感後悔，有心戒除毒癮，會準時
    報到及戒癮治療，希望能給被告再次勒戒之機會，請維持原
    裁定云云。
三、查被告行為後，毒品危害防制條例第20條第3項業於109年7
    月15日修正施行，修正後規定犯第10條之罪於觀察、勒戒或
    強制戒治執行完畢釋放後，3年後始再犯第10條之罪者，適
    用本條第1、2項（即應先觀察、勒戒或強制戒治）之規定。
    又上開所謂「3年後再犯」，只要本次再犯（不論修正施行
    前、後）距最近1次觀察、勒戒或強制戒治執行完畢釋放，
    已逾3年者，即該當之，不因其間有無犯第10條之罪經起訴
    、判刑或執行而受影響，有最高法院109年度台上大字第382
    6號裁定可參。
四、復按毒品條例於97年4月30日修正公布、同年10月30日施行
    後，對於犯該條例第10條第1項、第2項之施用第一級或第二
    級毒品罪者，進入司法程序之戒癮治療方式，係採取第20條
    第1項、第2項規定「觀察、勒戒或強制戒治」及第24條第1
    項所定「附命緩起訴」雙軌制，其目的同在給予施用毒品者
    戒毒自新機會。是以，被告既同意參加「戒癮治療」，並由
    檢察官採行「附命緩起訴」方式，且完成「附命緩起訴」所
    採用之戒癮治療完畢，自毋庸復行採取「觀察、勒戒或強制
    戒治」方式，重啟戒除毒癮以代替刑罰之處遇程序；被告既
    完成「附命緩起訴」之戒癮治療，事實上已接受等同「觀察
    、勒戒或強制戒治」執行完畢釋放之處遇（最高法院109年
    度台非字第76號判決意旨參照）。從而，縱經檢察官為附命
    緩起訴，若未完成戒癮治療，究與觀察、勒戒或強制戒治業
    經完整之治療療程不同，無法補充或替代上開醫療處置，而
    應再予觀察、勒戒之機會，方為適法。
五、再按109年7月15日修正施行之毒品危害防制條例第35條之1
    第2款後段固規定：「依修正後規定應為不起訴處分或不付
    審理之裁定者，法院或少年法院（地方法院少年法庭）應為
    免刑之判決或不付審理之裁定。」惟此所稱「依修正後規定
    應為不起訴處分」，係指何意，就法條文字本身而言，尚有
    疑義，蓋案件既經檢察官起訴繫屬於法院，當無所謂「應為
    不起訴處分」之問題。而觀以該條款之立法理由謂：「若該
    等案件於修正施行前已繫屬於法院或少年法院（地方法院少
    年法庭）者，為求程序之經濟，法院或少年法院（地方法院
    少年法庭）應依修正施行後之規定處理，即應依職權為觀察
    、勒戒或強制戒治之裁定。依修正施行後之規定，受觀察、
    勒戒人無繼續施用傾向者或強制戒治期滿後，應為不起訴處
    分或不付審理之裁定者，法院或少年法院（地方法院少年法
    庭）應為免刑之判決或不付審理之裁定。」則顯係欲透過立
    法理由說明之方式，解釋上述「依修正後規定應為不起訴處
    分」之文義，並由法院依職權為觀察、勒戒或強制戒治之裁
    定，替代同條例第20條第1項、第2項所定應由檢察官提出聲
    請之觀察、勒戒或強制戒治程序。此一立法理由之說明，雖
    應予尊重，並得據為解釋法律條文之參考資料之一，但立法
    理由究竟非法律條文本身，應不具法條條文之拘束力。且查
    ，現行毒品危害防制條例為給予施用毒品者戒毒自新之機會
    ，對於進入司法程序之戒癮治療方式，採取「觀察、勒戒或
    強制戒治」及「附命緩起訴」雙軌制，其目的在給予施用毒
    品者戒毒自新機會，並由檢察官依施用者具體之施用情形及
    其他相關情事，裁量決定採取何種戒癮治療方式為適當（見
    同條例第24條第1項之用語），此見同條例第20條第1項、第
    2項、第24條第1項規定自明，此係法律條文明文規定賦與檢
    察官之裁量權，就具體聲請觀察、勒戒之案件，檢察官決定
    對施用者採取「觀察、勒戒或強制戒治」程序而向法院提出
    為觀察勒戒裁定之聲請，法院固得就檢察官此一裁量權之行
    使有無違背法令、事實認定錯誤、其裁量有無重大明顯瑕疵
    等情事為審查，而為准否之裁定，但法院尚不能「越俎代庖
    」逕命檢察官應為如何之處分。上述立法理由認法院應依職
    權逕為觀察、勒戒等裁定，不僅與法條明文規定之現制相齟
    齬，且剝奪法律明文規定所賦與之檢察官裁量權之行使，並
    使職司審理裁判權限之法院成為上開觀察、勒戒及可能之強
    制戒治程序之發動者兼裁判者，於法理上實有不當。是就本
    條例修正施行前犯第10條之罪，且現於審判中之案件，若僅
    因檢察官於起訴前，未及審酌修正後該條例第23條第2項規
    定，而就「3年後再犯」施用第一級或第二級毒品犯行，逕
    行提起公訴者，因依同條例第20條第1項或第35條之1第2款
    立法說明所指之觀察、勒戒或強制戒治，仍屬拘束人身自由
    之保安處分，是檢察官未及審酌修法後規定逕予訴追，致使
    剝奪被告適用前揭非拘束人身自由之緩起訴處分程序，而影
    響其與家庭、工作處所連結及復歸社會，自與本次修正採取
    寬厚措施之立法目的未符，故於此情形法院自不宜逕依前揭
    第35條之1第2款後段規定，遽予認定有應為不起訴處分之情
    形，而逕命依職權為觀察、勒戒或強制戒治之裁定。
六、經查：被告前因施用毒品案件，經臺灣高雄地方法院以93年
    度毒聲字第1911號裁定送勒戒處所觀察、勒戒後，認無繼續
    施用毒品之傾向，於94年2月1日執行完畢釋放出所，由臺灣
    高雄地方檢察署檢察官以94年度毒偵緝字第103號為不起訴
    處分確定；之後被告雖有多次因施用毒品遭判處罪刑確定，
    但未再受觀察、勒戒或強制戒治之執行；又其於107年、108
    年間因施用毒品案件，經臺灣新竹地方檢察署檢察官於108
    年3月22日以108年度毒偵字第164、220、330、415號為戒癮
    治療之緩起訴處分，緩起訴期間為1年6月，戒癮治療之期程
    為1年；復因施用毒品案件，經臺灣新竹地方檢察署檢察官
    於108年5月24日以108年度毒偵字第559、642、724、802、8
    80號為緩起訴處分，命其應遵守及履行上開緩起訴處分規定
    之處遇措施及命令，嗣因被告未履行，而經該署檢察官撤銷
    緩起訴處分，並以109年度撤緩毒偵字第198號提起公訴等情
    ，此有上開緩起訴處分書2份及本院被告前案紀錄表1份在卷
    可按。揆諸前揭說明，被告既未完成上開緩起訴處分之戒癮
    治療療程，自難認已為觀察、勒戒或強制戒治之執行。是本
    件檢察官起訴被告施用第一、二級毒品之時間（即109年3月
    17日），距離被告最近1次送觀察、勒戒執行完畢釋放之時
    間，已逾3年，依修正後之毒品危害防制條例第20條第3項規
    定，不得逕行追訴處罰，檢察官未及審酌上開法律修正，逕
    予起訴，其訴訟條件已有欠缺，且對被告權益影響重大，法
    院自不宜依據毒品危害防制條例第35條之1第2款後段立法說
    明，逕依職權為觀察、勒戒之裁定。是原審法院逕依職權為
    觀察、勒戒之裁定，即有未當。檢察官抗告意旨以被告前經
    緩起訴處分，等同於已接受觀察、勒戒之處遇，應逕行審判
    云云，及被告抗告希望再次勒戒云云，雖均未提及於此，然
    原裁定既有上開違誤之處，自應由本院將原裁定撤銷。又本
    案係在審理中由原審法院依職權所為之裁定，並非檢察官提
    出聲請，故毋庸為發回諭知或由本院自為裁定，應由原審法
    院另行為適法之處理。
據上論斷，依刑事訴訟法第413條，裁定如主文。　
中　　華　　民　　國　 109　　年　　12　　月　　30　　日
　　　　　　　　　刑事第十七庭　審判長法　官 鄭水銓
　　　　　　　　　　　　　　　　　　  法　官 沈君玲
　　　　　　　　　　　　　　　　　　  法　官 李世華
以上正本證明與原本無異。
不得再抗告。
                                      書記官 莊佳鈴
中　　華　　民　　國　　109 　年　　12　　月　　31　　日